【裁判字號】    87,上訴,10
【裁判日期】    891201
【裁判案由】    貪污
【裁判全文】
福建高等法院金門分院刑事判決                        八十七年度上訴字第十號
    上  訴  人    甲○○  男  .
    即  被  告            住連.
                          身分.
    選任辯護人    曹依立律師
                  王清峰律師
    上  訴  人    丙○○  男  .
    即  被  告            住連.
                          身分.
                  陳孟驎  男  .
                          籍設台北縣中和市○○街三十六之三號
                          現住.
                          身分.
    選任辯護人    王清峰律師
                  文鍾奇律師
                  曹依立律師
    上  訴  人    乙○○  女  .
    即  被  告            住連.
                          身分.
    選任辯護人    文鍾奇律師
右上訴人因貪污案件，不服福建金門地方法院八十六年度連訴字第四號，中華民國八
十七年八月十四日第一審判決 (起訴案號福建金門地方法院檢察署八十五年度連偵字
第七八號) ，提起上訴，本院判決如左：
    主    文
原判決撤銷。
甲○○、陳孟驎、乙○○均無罪。
丙○○公訴不受理。
    理    由
一、公訴意旨略以：甲○○係福建省連江縣南竿鄉公所 (下稱鄉公所) 鄉長，丙○○
    係鄉公所經建課課長，陳孟驎於民國八十三年十二月至八十四年八月二十三日擔
    任鄉公所經建課課員，均係依據法令從事公務之人員，渠三人於八十四年四月間
    主管行政院農委會補助連江縣南竿鄉八十四年度第二批農漁民住宅整建補助案之
    事務時，明知該鄉公所主計員乙○○之夫林正康 (不知情) 未於八十四年度第二
    批農漁民住宅整建輔助案公告期限內，申請整建輔助及參加公開抽籤程序，依規
    定不具有申領補助款之資格，且鄉公所辦理八十四年度第一、二批補助農漁民住
    宅整建案所剩餘之補助款，依法令應於年度結算終了時 (即八十四年六月三十日
    )，全數由連江縣政府繳回國庫，渠三人竟與乙○○基於共同意圖使林正康獲取
    不法利益之犯意聯絡，在未事先呈請連江縣政府核淮辦理第三批申請補助案下，
    於八十四年六月二十日，由乙○○以林正康之名義填寫申請書交予丙○○，陳孟
    驎與丙○○二人復共同基於行使登載不實事項於公文書之犯意聯絡，明知乙○○
    交付林正康整建所需材料除鋁門、紗門及鋁窗外之估價單，其價額總計僅新台幣
     (下同) 七萬九千二百四十元，竟由陳孟驎在其職務所掌之詳細表上，填具十萬
    五千九百七十五元 (連同鋁門、紗門及鋁窗則共計十三萬零二十五元) ，呈交丙○○校核，據以呈報鄉公所及縣政府，而後丙○○、陳孟驎復基於同一之概括犯
    意，及與甲○○、劉金枝共同行使登載不實事項於公文書之犯意聯絡，明知林正
    康並非第二批補助農漁民整建申請戶，由丙○○在其職務所掌之福建省連江縣南
    竿鄉八十四年度補助農宅整建複審合格名冊 (第二批核定戶) 上，填具林正康之
    資料，並於同年月二十四日呈由甲○○核示後，報請連江縣政府於同年月三十日
    核定，嗣於縣政府核定後，在其職掌之南竿鄉八十四年度農漁宅第二批改善申請
    戶名冊之後方補列林正康以備上級查察，使連江縣政府據以核發補助款，而直接
    圖利林正康共計新台幣六萬五千零十三元，足生損害於縣政府對整建補助款之管
    理運用及國庫。另丙○○復基於同一登載不實事項於公文書之概括犯意，於八十
    四年十一月一日，明知貼於複審合格名冊上林正康住宅之照片，並非確係整修後
    之照片，且貼於該名冊上吳木蘭住宅之照片亦非係吳木蘭住宅之照片，而吳木蘭
    住宅整修中照片之上一張部分並未整修，及貼於該名冊上陳玉佃住宅整修前照片
    、陳傳鶯住宅整修中照片，並非陳玉佃、陳傳鶯住宅之照片，竟貼於其職務上製
    作之該複審合格名冊中前開整修前、整修後等欄內，足以生損害於縣政府對文書
    管理之正確性。因認被告等所為係犯刑法第二百十六條、第二百十三條及貪污治
    罪條例第六條第一項第四款之罪嫌云云。
二、訊據上訴人即被告甲○○、陳孟驎及乙○○均堅決否認有何圖利及登載不實事項
    於公文書之犯行，被告甲○○、陳孟驎並一致辯稱：被告陳孟驎於八十四年五月
    二十六日驗收第一批補助戶整修工程時，知被告乙○○擬代其夫林正康提出補助
    申請，雖已錯過公告期間及抽籤程序，但經被告甲○○核示後，即通知各村村幹
    事協助調查有無其他欲提出申請補助者，並曾以廣播之方式告知鄉民，其後林正
    康提出申請，因其資格符合乃予受理，又僅其一人申請，故毋庸經抽籤程序，即
    報請縣政府核撥補助款，此程序並非不法，林正康係聽廣播才來申請的，而林正
    康確係農民符合申請條件，故渠等始讓林正康辦理申請補助款，自無圖利他人可
    言，等語，被告甲○○另辯稱：該照片卡上之照片係由承辦人員所黏貼，伊不知
    有誤貼之情事云云，被告陳孟驎辯稱：伊曾向科長丙○○、鄉長甲○○報告，並
    請村幹事協助調查，至於補助款則是依當事人提出之估價單，再經伊到現場看，
    如符合補助項目，就依材料款之一半補助云云，被告乙○○則辯稱：係因被告陳
    孟驎對伊提及尚有餘款可申請整建補助，始代其丈夫林正康提出申請，且補助與
    否，由承辦人員依法審核，並圖利之不法情事云云。
三、本件公訴人認被告等涉有偽造文書及圖利罪嫌，係以被告等人於偵查中之自白及
    林正康受補助，係在公告申請受理期間之後，且未參加抽籤，及依行政院農委會
    研訂之八十四年度農業綜合調整方案非試驗研究計劃說明書所附之辦理程序規定
    ，須經過公告並公告期間內提出申請，始得據以辦理，及證人唐財興、劉德全之
    陳述，以及同案被告乙○○為了避嫌，並未前往林正康住宅監驗整修工程等情資
    為論據。
四、按依據連江縣政府八十六年七月二十一日八十六連建工字第一００一三號復原審
    函說明一，明確表示：﹁因本縣農漁民戶數有限，且在每年度辦理農宅補助，而
    多數農戶均曾受有補助情況下，依往例在公告期間經過後，該會計科目下如仍有
    餘額或申請戶數不足分配之戶數時，在年度結束前，為確實達到該計畫補助農 (
    漁) 戶之要旨，本府均同意鄉公所以任何讓農 (漁) 民得知仍可提出申請方式，
    使尚未受有補助之農 (漁) 民能提出申請後，再予彙整列冊報府．．．會計科目
    如有餘額，只要在年度結束前，循例均同意鄉公所再度週知受理農漁民提出農宅
    整建補助之申請，並不限定其必須另行公告週知或以其他方式週知農漁民。﹂又
    依同函說明三謂：﹁本府辦理．．．係以全縣為範圍，部分鄉村未執行完峻之餘
    額，自得移撥其他鄉使用：由於農 (漁) 宅個別補助之金額係依其修繕範圍而核
    實補助，為充分運用此一計畫經費，以達到確實補助農漁民之目的，就該移撥部
    分並未限定其名額，且亦無公告提出申請之期限，僅須於年度結束前，依計畫報
    請本府核淮即可。﹂。再查依住例於年度結束前，均可再提出聲請之事實，並據
    連江縣政府八十七年連建工字第０三七七二號函原審之說明四中再為表示：﹁在
    公告受理申請期限過後，如在該項會計科目項下有餘額，在會計年度結束前，本
    府均曾同意鄉公所再受理農漁民補助聲請．．．。﹂等語 (參見原審卷第三一六
    頁至三一九頁) ；按該函並檢附連江縣政府歷來函南竿鄉公所之公文書為證，其
    中連江縣政府七十六年三月十二日 (七六) 連建字第一八七六號令南竿鄉公所，
    請即另覓遞補對象 (參見原審卷第三二九頁) ，連江縣政府七十八年五月四日 (
    七八) 連建字第三一一二號函南竿鄉公所謂：自願放棄補助之餘額四戶，由後補
    戶曹常斌遞補一戶，其餘三戶，請受理未曾補助過之農漁民申請 (參見原審卷第
    三二七頁) 。連江縣政府八十二年三月九日 (八二) 連建字第一九七三號函南竿
    鄉公所謂：刪除補助款七萬元，請在後補戶內辦理遞補 (參見原審卷第三二八頁
    )。連江縣政府八十二年六月十六日 (八二) 連建字第四八三四號函南竿鄉公所
    謂：尚餘補助款三萬六千八百七十六元，請貴鄉另覓申請戶遞補 (原審卷第三一
    九頁) ，連江縣政府八十三年一月十八日八十三連建字第００四二二號函南竿鄉
    公所謂：莒光鄉農宅整建尚餘三戶名額，計貳拾壹萬元整，請貴鄉就複審合格戶
    內報府核定補助 (原審卷第三三三頁) 各在卷，有上開函件附卷可稽。
五、本件八十四度第二批申請案，係於公告期限屆滿，第一批申請案已受理申請後，
    始由連江縣政府於八十四年二月二十七日函將北竿、東引兩鄉執行之餘額十九萬
    五千元移撥南竿鄉公所繼續執行。南竿鄉公所乃將之連同第一批申請餘額合併執
    行，而成立之第二批申請案，有連江縣政府八十四連建工字第０一八八六號函在
    卷足稽。南竿鄉公所既係以移撥之金額及第一批執行之餘額繼續執行。揆諸前開
    說明自毋庸再予公告。被告甲○○、丙○○、陳孟驎等自得繼續以任何使鄉民週
    知之方式 (廣播) 通知各鄉民繼續、申請。被告甲○○、丙○○、陳孟驎既已請
    各村幹事以廣播方式週知鄉民 (此有證人陳玉寶之證言可稽) ，因僅有林正康一
    人於八十四年六月二十日提出申請，並無他人與之競爭，自無須抽籤。被告丙○○、陳孟驎、甲○○等予以受理，並核轉縣政府，自均係依縣政府之指示及慣例
    辦理。被告丙○○、陳孟驎、甲○○等所為既均係依據縣政府函令慣例自難認有
    何不法圖利林正康之故意與犯行。又被告乙○○因其夫林正康為實際從事農牧生
    產事業之農民，具有申請農宅整建補助之資格，有如前述。乃代夫林正康填表提
    出申請，以供承辦人員審核，並在各會計表冊上核章 (林正康是否符合申請資格
    仍應由鄉長及丙○○等審核) ，亦無不合。要難以其係南竿鄉公所之主計員，而
    認其自有不法圖利林正康之犯意與犯行。
六、次查證人劉德全於調查局雖證稱：鄉公所辦理第二次或數次補助時，均需再次公
    告，具申請資格之鄉民，亦需於公告期限內辦理申請，才可取得補助款申請資格
    等語，核與上開縣政府歷來函示意旨不符，顯見證人此部分之說詞與事實不符，
    其於本院調查中證稱：在調查站所作證言，是公告作業的第一部分，第一部分農
    委會要求公告周知，此案關於後面四個人及最後一個後補作業，為第二次部分，
    就是在縣政府公文來了之後，屬於年度進行一半剩下的餘款，為了加速計劃執行
    希望其他人再受補助，縣政府都會另外發一個公文給鄉，這個鄉主要都針對南竿
    鄉，因此鄉所占人口為其他鄉總和還要多，所以把餘款彙整給南竿鄉再找人來申
    請，後補的並沒有硬性規定要經過公告作業程序，希望由鄉裡面通知或由村幹事
    逐戶通知或廣播，採取此種作業方式，因馬祖地區農漁民基本知識水平都很低，
    多不識字。事實上農委會要求的公告是一個法定程序，但事實上在計劃執行發現
    法定程序要想達到大家周知情形實際作用並不高，所以在第一次公告有做周知動
    作，第二次時候限於年度進行到一半，礙於時間及實際執行的需求，所以函文給
    鄉希望由村幹事或村裡面去廣播通知方式看有沒有侯補的申請者。從七十四年到
    現在事實上每個年度補助的經費都沒有辦法完全補助出去，顯然事實上補助經費
    較多，但實際上能夠接受補助而達到完全執行並不多。我在調查站他是針對農委
    會的作業程序說這種情形在作業程序上是否違法，事實上第二次作業情形去套在
    第一次公告作業程序當然是違法，跟法律並不符合的。但如按縣府發函給鄉希望
    以周知方式，他們就照正常程序來作業，這是二種作業方式情形。事實上原先四
    戶有抽籤，因剩餘款只有十九萬多，分給四戶後經費不足。抽籤程序完成後未呈
    報縣府時，發現有接受補助人做來不及放棄補助所以又有餘款，鄉在統籌情況下
    ，利用廣播周知，所以才有林正康申請案。事實上加上林正康後經費還有剩，還
    可以再接受申請，只是已沒有人來申請。 (問：為何在偵查中不如此說？) 答：
    那時是完全針對作業書上，現在作業跟農委會作業要點有這麼大區別，他是針對
    這區別要求我作答覆，基本上這作業和基本要點是不符合的，但後來回去後有查
    到在行政上為加速計劃執行及對於知識較低的農漁民使其知道的例子。 (問：有
    實例嗎？) 答：有，整理資料時，發現有前例可用此方式來辦理剩餘補助款等語
    在卷，是其就補助案之執行，縣政府基於時間及實際執行的需求，都有函文給鄉
    希望由村幹事到村裡面去廣播通知方式看有沒有候補的申請者。業已明確說明表
    示確有實例可用此方式來辦理剩餘補助款之情事，並亦說明伊於偵查中何以有不
    利上訴人陳述之理由，故證人偵查中之陳述，經證實確與事實不符，至於證人唐
    財興所稱：鄉民透過鄉公所登記來申請的，鄉公所報上來之後，我們就根據鄉公
    所呈報的名冊來核定，一般來說對於申請期限截止後登記的鄉民，我們會簽給縣
    長決定要不要核定發給，本件我們不記得當初有什麼補救措施等語，核與上開連
    江縣政府歷來公文意旨及歷來辦理慣例有出入，此顯然僅係伊個人主觀意見或推
    測之詞，當不得作為認定上訴人等有罪之依據。
七、再查證人陳玉寶於本院調查時亦結證稱 (問：年度快結束有到村裡去通知過？)
    答：對，那時有剩餘款，鄉公所要我們廣播要讓人來申請。 (問：為何與先前說
    詞不一樣？) 答：我不知甲○○是否有指示陳孟驎通知，但我有接到陳孟驎的通
    知說要廣播周知，我接到指示後就到村裡廣播等語，足見證人陳玉寶確有受陳孟
    驎通知至村裡廣播。
八、至於黏貼照片不實部分，經查本案被告甲○○當時係鄉長，綜理全鄉事務，既不
    負責勘察現場 (此為被告丙○○之職務) 如何可能對下屬即被告丙○○，所張貼
    之照片，每張細加核對其日期或照片與實際地點等有無錯誤，自難令負偽造文書
    之罪責。
九、前揭詳細表係由被告陳孟驎為現地勘查後，為核定林正康住宅整建項目、所需經
    費而製作，其內容製作固以所提估價單為參考標準，但非為唯一標準，業據被告
    陳孟驎供明在卷，考其於現地勘查時住宅尚未動工整修之情而論，當無法確知整
    修完工時實際支出多少金額，是所供上情堪予採信，則其對詳細表內容之填載，
    應具有相當之裁量權，況林正康住宅之整修係委由證人即承包商曹玄施工，其於
    原審審理時證稱，前開估價單價額僅含材料款，不包括工資，且後來施作時林正
    康又追加材料，好像有加開另一紙估價單等情 (見原審卷第一七０頁) ，據此，
    被告等二人於該詳細表可填載之金額當超出七萬九千二百四十元，所為應無明知
    而為不實填載之情形，自與上開行使不實登載公文書罪之構成要件有間，不能以
    該罪相繩。
十、綜上所述，被告甲○○、陳孟驎、乙○○既係依縣政府以往辦理農漁宅補助案之
    程序，就林正康之聲請案，經審查其具有農民資格，之前未曾聲請過，經廣播查
    詢後無其他人再提出聲請等情事下，報請縣政府核定後，林正康再據以僱工修繕
    、驗收後，報請縣府核發補助款，其程序核與縣政府歷年來辦理之案例相同，並
    無不法；再參之林正康確有農民資格，符合補助戶之規定及確有依規定修繕等情
    ，足見被告等並無圖利林正康之犯意之犯行，此外查無積極證據，足證被告等犯
    罪，是其犯罪不能證明，原判決疏未詳查遽予論罪科刑，自有未洽，被告上訴指
    摘原判決不當，為有理由，應予撤銷改判，爰為無罪之諭知。
十一、按被告死亡者，法院應諭知不受理之判決，刑事訴訟法第三百零三條第五款定
      有明文，經查被告丙○○於八十九年七月十九日因肝硬化死亡，有死亡證明書
      乙紙在卷足稽，原審論處被告罪刑，尚有未妥，應予撤銷改判，爰為不受理之
      判決。
十二、據上論斷，應依刑事訴訟法第三百六十九條第一項前段、第三百六十四條、第
      三百零三條第五款、第三百零一條第一項判決如主文。
本案經檢察官劉家芳到庭執行職務。
中      華      民      國     八十九     年     十二    月      一     日
                                   福建高等法院金門分院刑事庭
                                       審判長法  官  沈  銀  和
                                             法  官  林  勤  綱
                                             法  官  李  宗  榮
右正本證明與原本無異。
檢察官如不服本判決，應於收受送達後十日內向本院提出上訴書狀，其未表明上訴理
由者，並應於提出上訴後十日內向本院補提理由書狀 (均須按他造當事人之人數附繕
本) 。
                                             書記官  李  麗  鳳
中      華      民      國     八十九     年     十二    月     二十    日


司法院資訊處製作；財團法人民間司法改革基金會備份。
